【裁判字號】    99,抗,21
【裁判日期】    990929
【裁判案由】    選任臨時董事
【裁判全文】
臺灣花蓮地方法院民事裁定                99年度抗字第21號
抗  告  人  財團法人台灣省花蓮縣玉里鎮協天宮
法定代理人  甲○○
代  理  人  李殷財律師
相  對  人  己○○
            庚○○
            壬○○
            戊○○
            丙○○
            丁○○
            乙○○
            辛○○
上列當事人間聲請選任臨時董事事件，抗告人對於民國99年5 月
7日本院99年度法字第5號裁定提起抗告，本院合議庭裁定如下：
    主    文
原裁定廢棄。
相對人於原審所為之聲請駁回。
抗告程序費用新臺幣壹仟元由相對人負擔。
    理    由
一、相對人於原審以其為財團法人台灣省花蓮縣玉里鎮協天宮 (
    即抗告人) 之利害關係人，因抗告人第六屆之董事長呂三郎
    因案於民國99年3月4日入監服刑，無法執行職務，雖抗告人
    已指派代理董事長處理職務，但其竟藉故延長第六屆之董監
    事任期一年，顯有違法，為此聲請本院選任抗告人之臨時董
    事長代行職務。原審經審酌相對人所提之證據，並徵詢主管
    機關花蓮縣政府之意見後，選任相對人之一丙○○為抗告人
    之臨時董事長，代行董事長之職務。
二、抗告人抗告意旨略以：
（一）目前抗告人總共有董事19人，其中常務董事有5 人，縱使
      原裁定認定因為董事長呂三郎在監執行，因此呂三郎不能
      行使職權，但其餘18人都能獨立行使職權，則原裁定只能
      選任一名臨時董事來補足呂三郎的董事缺額，再由19位董
      事再自行選任董事長，詎原裁定竟然直接選任臨時董事長
      ，顯然違法，且原裁定直接選任臨時董事長，沒有經過董
      事間互選董事長的程序，其地位直接凌駕其餘18名董事之
      上，原裁定有侵犯法人內部自治之虞，況抗告人以投票選
      任常務董事甲○○為代理董事長，此有協天宮第六屆第十
      次董監事聯席會會議記錄為證，因此抗告人目前所有董事
      均能行使職權，並無不能或怠於行使職權之情形。
（二）原聲請人的聲請狀，未送達繕本給抗告人，且原審在審理
      時，竟然是讓聲請人用張貼公告並拍照的方式，而不是以
      直接送達文書公開刊登報紙或以公示送達的方式進行，抗
      告人未受合法通知，所為程序尚有未合。
（三）原聲請人雖然有8 人，但是其中只有庚○○、壬○○、戊
      ○○、丁○○4人具有董事資格，其餘4人均沒有董事資格
      。且丙○○已一年多未出席廟裡會議，在98年4月9日更已
      經請辭董事及兼任活動組長等職務，根本無心於廟務，原
      裁定竟然認定丙○○為臨時董事長，另相對人中之己○○
      ，原本是董事兼總務，也是未經請假，已經連續二次以上
      未出席會議，已喪失董事資格。現由訴外人邱鴻森接任總
      務，準此，抗告人目前董事會確無任何不能或怠於行使職
      務之情，故原裁定認定之事實顯然有誤，並且不當，爰提
      起本件抗告請求廢棄原裁定等語。
三、按非訟事件法第64條第1 項規定：「法人之董事一人、數人
    或全體不能或怠於行使職權，或對於法人之事務有自身利害
    關係，致法人有受損害之虞時，法院因主管機關、檢察官或
    利害關係人之聲請，得選任臨時董事代行其職權。但不得為
    不利於法人之行為」。其修訂立法說明如下：「民法第27條
    第1 項規定：法人應設董事。董事有數人者，法人事務之執
    行，除章程另有規定外，取決於全體董事過半數之同意。故
    法人若有董事之一人、數人或全體不能或怠於行使職權，或
    對於法人之事務有自身利害關係，致法人有受損害之虞時，
    自應許利害關係人、檢察官或對其業務情形知之最稔之主管
    機關，得聲請法院選任暫時代行董事職權之人，以代行該不
    能或怠於行使職權，或有利害關係董事之職權，俾使業務運
    作不輟，發揮法人之社會功能，爰參考日本民法第57條規定
    ，修正第一項，並將『臨時管理人』修正為『臨時董事』，
    以符實際並杜疑慮。」是由上開非訟事件法第64條第1 項之
    修訂立法說明可知，聲請選任臨時董事之情形係指因缺少該
    不能或怠於行使職權，或對於法人之事務有自身利害關係之
    董事，致董事人數不足，董事會無法召開或作成決議，始足
    當之。反之，若法人之董事其中一人、數人雖不能或怠於行
    使職權，或對於法人之事務有自身利害關係，惟剩餘之董事
    人數仍得順利召開董事會並作成決議，即不符合首引法條所
    規定之要件，其理甚明。
四、經查：抗告人主張目前董事有19人，其中常務董事有5 人，
    除了呂三郎在監執行外，其餘18人都能獨立行使職權，且抗
    告人已投票選任常務董事甲○○為代理董事長等事實，業據
    其提出董監事名冊、第六屆第十次董、監事聯席會會議紀錄
    等物為證。另相對人於原審所提之抗告人捐助暨組織章程第
    十一條第一款、第四款亦分別明載：「本財團設董事二十一
    人…」、「…董事長因故不能執行職務時，由常務董事互推
    一人代理之」之內容(見原審卷第8 頁)。是由上開事證，足
    認抗告人原董事長呂三郎雖因故不能執行職務，但抗告人之
    董事會人數並未低於章程所定最低決議人數 (二十一人之二
    分之一) ，其董事會仍屬存在且得正常運作執行抗告人之事
    務，並得選任代理之董事長召開董事會，揆諸上開第三點之
    說明，抗告人之董事會，並無不能或怠於行使職權之情形，
    即無選任臨時董事或臨時董事長之必要，自不符合非訟事件
    法第64條第1 項之要件。是抗告人此部分所為主張洵有依據
    ，堪予採信。至相對人於原審主張抗告人指派臨時董事長且
    藉故延任一年之情形，如有違反法令或章程，自得請求主管
    機關依民法第33條之規定辦理，或另循其他法律途徑解決，
    與本院應否選任抗告人之臨時董事長並無關聯，併此敘明。
五、綜上所述，原審裁定選任相對人中之丙○○為抗告人之臨時
    董事長，其認事用法尚有違誤，抗告人提起本件抗告求予廢
    棄，為有理由，應由本院予以廢棄，並駁回相對人於原審所
    為之聲請。
六、依非訟事件法第46條、第21條第2項、民事訴訟法第492條、
    第95條、第78條，裁定如主文。
中    華    民    國    99    年    9     月    29    日
                          臺灣花蓮地方法院民事庭
                              審判長法官  湯文章
                              法      官  劉雪惠
                              法      官  陳鈺林
以上正本證明係照原本作成。
本裁定不得抗告。
中    華    民    國    99    年    9     月    30    日
                              法院書記官  許志豪

司法院資訊處製作；財團法人民間司法改革基金會備份。
